---
title: 'StatData1: studerende på SD1 i 2019'
output: 
  html_document:
    toc: true
    code_folding: hide
---

***


## Beskrivelse

Ved den første forelæsning i Statistisk Dataanalyse 1 d. 2/9-2019 indsamlede vi nogle data. 

Instruksen ved forelæsningen var

* alle vælger en pink eller en grøn lap papir
* alle skriver svaret på følgende spørgsmål på papirlappen
    - 1. Studieretning:
    - 2. Har du glædet dig til Statistisk Dataanalyse 1?
    - 3. I hvilket årstal er du født?
    - 4. Hvor ofte drikker du alkohol? A = aldrig, B = 0-1 gang om ugen, C = mindst 2 gange om ugen
    - 5. Hvor træt er du typisk efter 30 minutters forelæsning? Graduer dit svar på en skala fra 0-100 (0 = vågen, 100 = træt)
* alle krøller papirlappen sammen til en kugle og stiller sig bag en af stregerne på gulvet ved katederet og forsøger at ramme *kurven* med papirkuglen
* forelæseren indsamler papirkuglerne og gemmer dem i to forskellige kurverter: i) kugler der ramte *kurver*, ii) kugler der ikke ramte *kurven*

Jeg har indtastet (nogle af) data fra forelæsningen i to datafiler

* `sd1_eksperiment.xlsx`: excel fil
* `sd1_eksperiment.txt`: flad tekst fil

I dette dokument benyttes disse data til at illustrere forskellige tricks, der kan være nyttige, når man skal arbejde med data i praksis. 


***


# Indlæsning af data

**Vigtigt:** Da jeg ved, at excel-filen som jeg vil indlæse indeholder danske bogstaver (æ, ø, å), så kan der være problemer med at få indlæst disse tegn korrekt. For mig virker det, at køre kommandoen `Sys.setlocale()` først, som vist nedenfor.

```{r message = F}
library(tidyverse)
library(readxl)
Sys.setlocale("LC_ALL", 'en_US.UTF-8')
data <- read_excel("../data/sd1_eksperiment.xlsx")
```

Undersøg om antallet af rækker og antallet af søjler i den indlæste datafil (her kaldet: `data`) svarer til antallet af rækker og søjler i datafilen (Excel). Dette kræver, at du også åbner og kigger i din datafil med rådata.

```{r}
dim(data) ### antal rækker og antal søjler
nrow(data) ### antal rækker
ncol(data) ### antal søjler
```

Undersøg om navnene på variablene (dvs. søjlerne) i den indlæste datafil (`data`) er korrekte og svarer til datafilen (her: Excel-filen).

```{r}
names(data) ### udskrive navne på variable i et datasæt
```

Det er en klassisk fejl, at R ved indlæsning af data *ikke* opfatter første række i datafilen som overskrifter/variabelnavne. Dette sker dog automatisk, når man (som her) benytter `read_excel()` funktionen til at læse en excel-fil. Når man indlæser en flad tekstfil (i .txt format), så kan man med fordel skrive som koden herunder 

```{r eval = F}
data <- read.table(file = "../data/sd1_eksperiment.txt", header = T)
```


***


# Undersøgelse og rensning af alle variable

Variabelnavnene i datasættet dækker over følgende

* `studie`: studieretning
* `sd1`: om man har glædet sig til kurset StatData1
* `byear`: fødselsår
* `alkohol`: hyppighed af alkoholindtag
* `rosider`: om man kan lide rosiner
* `traeter`: træthed efter 30 minutters forelæsning
* `farve`: farve på papirlap hvor svarene var skrevet
* `boldoje`: angiver om papirlappen ramme *kurven*

I det følgende løber vi variablene igennem en for en med henblik på at rette forskellige oplagte fejl i datasættet.

## `studie`

Variablen `studie` er en kategorisk nominal variabel.

Følgende værdier af variablen `studie` er repræsenteret i datasættet

```{r}
knitr::kable(unique(data$studie))
```

Der er et oplagt problemher:

* samme studieretning kan være skrevet på forskellig måde

En kategorisk variabel med et fast antal mulige kategorier kaldes ofte en faktor. Her vises, hvordan man kan få R til at opfatte `studie` som en faktor, og hvordan man slår svar sammen. Bemærk, at jeg her tillader mig at samle alle specialiseringer under naturressourcer.

```{r}
data <- mutate(data,
               studie = fct_collapse(studie,
                                         "jordbrugsøkonomi" = "JØ",
                                         "biologi-bioteknologi" = c("biotek",
                                                              "bioteknologi",
                                                            "biologi-biotek",
                                                            "biologi og bioteknologi",
                                                            "biotch"),
                                     "husdyrvidenskab" = c("husdyr"),
                                     "naturressourcer" = c("naturressourcer, plante",
                                                           "naturres",
                                                           "naturresuser-miljø",
                                                           "naturressourcer (miljø)",
                                                           "Natres-Miljø økonomi",
                                                           "naturressourcer-miljøvidenskab",
                                                           "naturressourcer-plantevidenskab",
                                                           "naturforvaltning",
                                                           "plantevidenskab"))
               )
unique(data$studie)
```


## `sd1`

Variablen `sd1` bør være en kategorisk nominal variabel med to grupper / niveauer: `ja` og `nej`.

Følgende værdier af `sd1` optræder i datasættet.

```{r}
knitr::kable(unique(data$sd1))
```

Vi genkender problemerne fra arbejdet med variablen `studie`. Desuden er der nogle af svarene for variablen `sd1` som ikke gør det muligt at afgøre, hvilken af de to korrekte svarkategorier som observationen bør svare til. Vi ændrer derfor værdien af variablen til `NA` (*not available* / manglende svar  - i R kodet ved værdien `NULL`).

```{r}
data <- mutate(data,
               sd1 = fct_collapse(sd1,
                                  ja = c("yes",
                                         "ja nogenlunde",
                                         "ja, sådan da",
                                         "ja, selvfølgelig",
                                         "jada",
                                          "ja, meget",
                                         "måske",
                                         "Jo…lidt skræmt måske",
                                         "Jeg er spændt",
                                         "jeg glæder mig lidt, men er også lidt nervøs",
                                         "en smule",
                                         "semi",
                                         "Helt sikkert",
                                         "fuck ja",
                                         "ja da",
                                         "tja…", 
                                         "kinda",
                                         "jaja",
                                         "ja, jeg glæder mig til at komme i gang",
                                         "mer end noget andet",
                                         "meget",
                                         "medium",
                                         "sådan da",
                                         "lidt",
                                         "si" ),
                                  nej = c("ikke rigtig, du",
                                          "jeg glæder mig ikke",
                                          "Næh…",
                                          "ikke rigtig",
                                          "ikke så meget",
                                          "nej, ikke så meget",
                                          "nej, jeg er bange"),
                                  NULL = c("Æh", "argh…")
                                          ))
unique(data$sd1)
```


## `byear`

Variablen `byear` (fødselsår) er en kvantitativ diskret variabel.

```{r}
unique(data$byear)
```

## `alkohol`

Ikke alle har angivet en af de mulige svarkategorier (`A, B, C`). Alle øvrige svar omkodes til `NA` (her kaldet `NULL` som koder for manglende svar).

```{r}
knitr::kable(unique(data$alkohol))
```

```{r}
data <- mutate(data, alkohol = fct_collapse(alkohol,
                                          NULL = c("hver gang Avej er åben",
                                                   "for meget",
                                                   "Ja",
                                                   "sjældent",
                                                   "B eller C"
                                                   )))
unique(data$alkohol)
```

## `rosiner`

Variablen `rosiner` indeholder følgende værdier

```{r}
knitr::kable(unique(data$rosiner))
```

Vi foretager passende ændriger, så de eneste værdier der optræder bliver: `med`, `uden` og `NA`.

```{r}
data <- mutate(data, 
               rosiner = fct_recode(rosiner, "uden" = "nej",
                          "uden" = "ikke lige mig med rosiner i bagværk",
                          "uden" = "rosiner er djævlen",
                          "uden" = "kan lide begge, men spiser mest uden",
                          NULL = "ingen bagværk til mig",
                          NULL = "begge er gode"))
unique(data$rosiner)
```


## `traethed`

Dette bør være en kvantitativ kontinuert variabel med gyldige værdier fra 0-100.

Viser dog at der optræder et par ugyldig værdier (som ikke er tal) ...
```{r}
unique(data$traethed)
```

Disse værdier omkodes til `NA`

```{r}
data$traethed <- parse_double(replace(data$traethed, data$traethed %in% c("ok - 45 min er max", "30-40", "stadig frisk v.hjælp af kaffe"), NA))
```

Vi udregner diverse stikprøvestørrelser (*summary measures*) på baggrund af denne variabel, men konstaterer, at der ikke er nogle oplagte fejl og problemer.

```{r}
summary(data$traethed)
```


## `boldoje`

Denne variabel indeholder ingen fejl (fordi jeg/Anders selv har indtastet data). Dog var der en del studerende, som blot lagde deres seddel på katederet. For disse observationer har jeg indtastet værdien `NA` (manglende) for variablen `boldoje`, fordi den studerende blot lagde sedlen på katederet.

```{r}
unique(data$boldoje)
```

## Eksport af renset datasæt

Følgende R kode gemmer det rensede datasæt i filen `StatData1stud2019.txt` (ret evt. filnavnet under `file` hvis du prøver at køre koden på din egen computer).

```{r}
write.table(data, file = "../data/StatData1stud2019.txt", row.names = F, quote = F, sep = "\t")
```

# Antalstabeller 

Nedenfor vises nogle antalstabeller på baggrund af de studerendes svar på spørgsmålene.

## Studieretning

```{r}
knitr::kable(table(data$studie))
```

## Glæder du dig til StatData1?

```{r}
knitr::kable(table(data$sd1))
```

## Fødselsår

```{r}
knitr::kable(table(data$byear))
```

## Alkoholforbrug

```{r}
knitr::kable(table(data$alkohol))
```

## Rosiner i bagværk?

```{r}
knitr::kable(table(data$rosiner))
```

## Har du boldøje?

```{r}
knitr::kable(table(data$boldoje))
```
